【裁判字號】    89,台上,4235
【裁判日期】    890720
【裁判案由】    殺人
【裁判全文】
最高法院刑事判決                              八十九年度台上字第四二三五號
    上  訴  人  甲○○
右上訴人因殺人案件，不服台灣高等法院中華民國八十七年六月十一日第二審判決（
八十七年度上訴字第一四一五號，起訴案號：台灣新竹地方法院檢察署八十六年度偵
字第八六七九號），提起上訴，本院判決如左：
    主  文
原判決撤銷，發回台灣高等法院。
    理  由
本件原判決認定上訴人甲○○與被害人吳錦珊均為陳曼華任職苗栗縣竹南鎮頂埔「虹
夢ＫＴＶ」店經理時認識之客人。民國八十六年九月二十七日凌晨一時三十分許，上
訴人駕駛ＬＴ－五八三七號自用小客車，跟隨自該「虹夢ＫＴＶ」店下班，欲返回胞
姐住處之陳曼華至新竹市○○路八七八巷八十二弄二十九號巷口附近，因上訴人要求
陳曼華上車，遭陳曼華拒絕，拉扯間，適吳錦珊駕車趕到，上訴人與吳錦珊二人因而
於該處發生衝突。吳錦珊並從其所駕駛之車上取出塑膠棒乙支毆打上訴人。詎上訴人
遭吳錦珊毆打後，竟憤而基於殺人之故意，明知南大路八百七十八巷八十二弄底之路
中間佇立一電線桿，電線桿右側路邊停放車號ＦＤ－九二六二號自小客車，該電線桿
與自小客車間之間隔明顯不足以再容納一部自小客車會車通過，若有人站立其間，更
是無法會車通過，強行會車通過必有致他人死傷之虞，竟罔顧該危險而以殺人犯意，
駕駛上開自小客車向該處衝撞，以其右車頭擦撞ＦＤ－九二六二號自小客車左後車門
處，而將吳錦珊強力夾於其所駕駛之自小客車與車左側之電線桿間，致吳錦珊骨盆腔
骨折、腹腔內大量出血，上訴人旋即駕車逃離現場。嗣吳錦珊經附近住戶聞聲發現而
將之送醫急救，惟延至同日上午六時四十分許，仍不治死亡等情，因而維持第一審論
處上訴人殺人罪刑之判決，駁回上訴人在第二審之上訴，固非無見。
惟查：(一)刑事訴訟法第九十五條明定：訊問被告應先告知(1)犯罪嫌疑及所犯所有罪名
，罪名經告知後，認為應變更者，應再告知。(2)得保持緘默，無須違背自己之意思而
為陳述。(3)得選任辯護人。(4)得請求調查有利之證據。此項告知義務旨在使被告得適
切行使防禦權，維護訴訟程序之公正，保障人權。原審審判期日疏未踐行上開告知義
務，致上訴人合法防禦權行使是否得以適切維護，無憑懸揣，遽為上訴人不利之判決
，踐行之訴訟程序，已難謂無瑕疵可指。(三)依卷內資料，證人黎銘俊並未有ＦＤ－九
二六二號自用小客車停放位置，與左側電線桿之間距，不足再容納另一部自用小客車
會車通過等語之證言（第一審八十七年二月五日筆錄，即第一審卷第十八頁正、反面
），原判決竟謂「ＦＤ－九二六二號自小客車係黎銘俊所有，於命案發生前一日即八
十六年九月二十六日晚九時許即停放該處，該車與左側電線桿間之間隔甚小，明顯不
足再容納另一部自小客車會車通過等情，業據證人黎銘俊……到庭證述甚詳」云云（
原判決第三頁第十一行至第十四行），與卷內資料，亦不相符合。至證人范振旺、彭
俊原固曾到庭為上開不利於上訴人之證言，但上訴人及其辯護人則均主張證人之上開
證言並非真實，一再稱：ＦＤ－九二六二號小客車與電線桿之間距，再容納一部小客
車通過，尚屬綽綽有餘（原審卷第二十三頁正、反面，第四十二頁正、反面），並提
出現場實車比對之照片一紙為證（原審卷第二十八頁），實情究何﹖非不可實地丈量
，查明該ＦＤ－九二六二號小客車停放位置與左側電線桿之間距，及上訴人駕駛之該
ＬＴ－五八三七號小客車車寬，以究明該間距是否果不能再容上訴人之車通過。原審
未予查明，率採范、彭二人之上開證言，而以「該電線桿與自小客車間之間隔明顯不
足以再容納一部自小客車會車通過，若其間站立人，更屬無法會車通過，強行會車通
過必致他人有死傷之虞，此為一般人常識可預見之事，被告（上訴人）竟罔顧該危險
駕駛上開自小客車向該處衝撞，致將被害人夾擊於其自小客車與電線桿間，……」，
據以認上訴人「有致被害人於死地之殺人故意」，其所為係出於過失之主張為不可採
（原判決第三頁倒數第二行至第四頁第五行），又嫌速斷而不足以昭折服。(三)刑事訴
訟法第四十七條係規定「審判期日之訴訟程序，專以審判筆錄為證」，並非規定筆錄
記載內容之正確與否（是否與被告或證人之供述相符），專以審判筆錄為證，此觀同
法第一百條之一第二項之規定自明。故如遇被告或其辯護人對筆錄記載內容之正確與
否有所爭執時，即應核對錄音，詳予查明，原判決竟謂「審判程序專以筆錄為憑，刑
事訴訟法第四十七條定有明文，辯護人爭執筆（錄）正確，亦非有據」云云（原判決
第五頁第六、七行），亦顯誤會。上訴意旨指摘原判決違法，非無理由，認應發回更
審，期臻翔適。
據上論結，應依刑事訴訟法第三百九十七條、第四百零一條，判決如主文。
中      華      民      國    八十九    年      七      月     二十     日
                              最高法院刑事第二庭
                                  審判長法官  莊  來  成
                                        法官  呂  潮  澤
                                        法官  謝  俊  雄
                                        法官  白  文  漳
                                        法官  蘇  振  堂
      右正本證明與原本無異
                                              書  記  官
中      華      民      國    八十九    年      七      月    二十五    日


司法院資訊處製作；財團法人民間司法改革基金會備份。
